【裁判字號】    98,訴,167
【裁判日期】    980618
【裁判案由】    交付權狀
【裁判全文】
臺灣雲林地方法院民事判決               98年度訴字第167號
原      告  乙○○
                        號
            甲○○
                        號
被      告  丙○○
上列當事人間請求交付權狀事件，本院於民國98年06月04日言詞
辯論終結，判決如下：
    主  文
被告應將如附表編號一所示土地之土地所有權狀壹紙交付原告乙
○○。
被告應將如附表編號二所示土地之土地所有權狀壹紙交付原告甲
○○。
訴訟費用新臺幣萬仟陸佰柒拾元由被告負擔。
    事實及理由
壹、程序部分：本件被告未於言詞辯論期日到場，核無民事訴訟
    法第386 條各款所列之情形，爰依原告之聲請，由其一造辯
    論而為判決。
貳、實體部分：
一、原告起訴主張：
(一)、原告二人前於民國98年01月12日與訴外人蔡啟煌簽訂不動產
    土地房屋買賣預約契約書（下稱系爭買賣契約書），由原告
    向訴外人蔡啟煌買受坐落雲林縣北港鎮○街段636-30地號，
    地目田，面積308 平方公尺土地各2 分之1 （下稱系爭土地
    ），暨建物門牌雲林縣北港鎮○○路190 號房屋，買賣價金
    為新臺幣（下同）10,994,060元。約定(1)定金500,000 元，
    於簽約時同時交付。(2)第一期款項6,000,000 元，於增值稅
    開徵翌日支付。(3)第二期款項4,000,000 元，於登記完竣翌
    日支付。(4)尾款494,060 元，於登記完竣與測量完竣後付清
    。而有關系爭買賣之所有權移轉登記事項，原告委任被告辦
    理，兩造間成立民法之委任契約關係。
(二)、被告受任辦理系爭土地所有權權利範圍各2 分之1 移轉登記
    予原告乙○○及甲○○二人，已於98年03月02日辦理所有權
    移轉登記完畢，被告並代原告向雲林縣北港地政事務所領取
    系爭土地之土地所有權狀正本2 紙（下稱系爭土地所有權狀
    ）。然因上開系爭土地經雲林縣北港地政事務所測量後發現
    東側有寬約8 公分，長約30餘公尺遭第三人興建房屋占用，
    原告暫保留尾款494,060 元未支付（已支付10,500,000元）
    訴外人蔡啟煌，被告迄今竟遲遲不願交付系爭土地所有權狀
    予原告二人，經原告二人於98年03月21日以北港郵局第62號
    存證信函催告被告交付系爭土地所有權狀，詎被告仍拒絕交
    付，並以北港郵局第65號存證信函回覆，主張依系爭買賣契
    約書第13條：「雙方交付代書人有關證件雙方不得藉故單獨
    取回。」作為拒絕交付系爭土地所有權狀之理由。
(三)、然按系爭買賣預約契約書第13條係指原告與訴外人蔡啟煌不
    得任意取回自己所交付予被告之證件，系爭土地所有權狀則
    是系爭土地所有權移轉登記予原告後，被告代原告向雲林縣
    北港地政事務所申請核發之文件，非屬系爭買賣契約書第13
    條約定之「原告交付與被告之文件」；再者，系爭買賣契約
    書之當事人為原告二人與訴外人蔡啟煌，非原告二人與被告
    ，故原告二人與被告之委任關係並不受系爭買賣契約書之拘
    束。受任人因處理委任事務，所收取之金錢、物品及孳息，
    應交付於委任人，民法第541 條定有明文。被告受原告二人
    之委任代為辦理系爭土地之所有權移轉登記，已代原告二人
    領取系爭土地所有權狀，被告即有交付系爭土地所有權狀予
    原告二人之義務，惟被告經原告二人催告後仍拒絕交付系爭
    土地所有權狀予原告，爰依委任之法律關係，請求被告交付
    系爭土地所有權狀與原告。
(四)、並聲明：1.被告應將坐落北港鎮○街段636-30地號，地目田
    ，面積308 平方公尺，權利範圍2 分之1 ，所有權人原告乙
    ○○之所有權狀正本1 紙交付原告乙○○。2.被告應將坐落
    北港鎮○街段636-30地號，地目田，面積308 平方公尺，權
    利範圍2分 之1 ，所有權人原告甲○○之所有權狀正本1 紙
    交付原告甲○○。3.訴訟費用由被告負擔。
二、本件被告雖未於言詞辯論期日到場，但曾具狀表示：
(一)、被告於原告二人支付第一期款項6,000,000 元，訴外人蔡啟
    煌繳納土地增值稅後，被告將系爭土地登記案件送雲林縣北
    港地政事務所辦理登記完畢，並於98年03月03日下午領回系
    爭土地所有權狀。嗣後訴外人蔡啟煌在不知情之情形下拒收
    原告二人所寄出內含4,000,000 元支票第二期款項之存證信
    函，原告將該第二期款項4,000,000 元支票向法院辦理提存
    後，隨即電話告知被告，其已付款90% ，有權向被告索取系
    爭土地所有權狀。
(二)、惟系爭土地之界址經地政機關測量後，認有位移情形，引起
    原告二人與訴外人蔡啟煌之買賣糾紛，並與鄰地界址發生爭
    議。被告為原告二人與訴外人蔡啟煌簽訂系爭買賣契約書信
    任之中間人，並受託辦理系爭土地所有權移轉登記事項，在
    原告未付清尾款494,060 元及上開界址爭議尚未解決之前，
    依據系爭買賣契約書第13條約定，雙方交付代書人有關證件
    雙方不得藉故單獨取回，換言之，被告負有保管之責，任何
    人不得藉故擅自取回相關文件。
(三)、並聲明：1.原告之訴駁回。2.訴訟費用由原告負擔。
三、本院之判斷：
(一)、原告二人於98年01月12日與訴外人蔡啟煌簽訂系爭買賣契約
    書，由原告二人共同向訴外人蔡啟煌買受系爭土地及其上建
    物即門牌號碼雲林縣北港鎮○○路190 號房屋，買賣價金為
    10,994,060元，原告二人並委任被告辦理有關系爭土地之所
    有權移轉登記事項，兩造間成立委任契約關係，被告嗣後已
    於98年03月02日辦畢系爭土地所有權移轉登記予原告二人事
    宜，由原告二人各取得應有部分2 分之1 之所有權，被告並
    代原告二人向雲林縣北港地政事務所領取所有權狀，原告二
    人則已支付系爭土地、建物之買賣價金10,500,000元予訴外
    人蔡啟煌，另尾款494,060 元，則因原告二人與訴外人蔡啟
    煌就系爭土地是否為鄰地所有人占用，而有須由訴外人蔡啟
    煌負瑕疵擔保責任之爭議未解決而尚未支付等情，有卷附不
    動產土地房屋買賣預約契約書、土地登記第二類謄本、存證
    信函、陳情書、地籍圖等影本為證，應可認定。
(二)、而兩造爭執之事項，在於被告在原告未付清尾款494,060 元
    及上開界址爭議尚未解決之前，得否以原告二人與訴外人蔡
    啟煌間就買賣系爭土地而簽訂之系爭買賣契約書第13條約定
    「雙方交付代書人有關證件雙方不得藉故單獨取回。」為由
    ，主張拒絕交付系爭土地之所有權狀予原告二人？
１、按稱委任者，謂當事人約定，一方委託他方處理事務，他方
    允為處理之契約；受任人因處理委任事務，所收取之金錢、
    物品及孳息，應交付於委任人，民法第528 條、第541 條第
    1 項定有明文。
２、本件被告雖受原告二人所委任，但其既係受任處理原告二人
    與訴外人蔡啟煌間之買賣系爭土地移轉登記事務，依其處理
    事務之性質，被告仍應屬為買賣雙方處理事務，並對買賣雙
    方負責，不因被告係原告二人或訴外人蔡啟煌選定，即認係
    受選定之單方所委任，故本件被告既係受原告二人與訴外人
    蔡啟煌之委任處理買賣雙方產權移轉登記事宜，而買賣雙方
    之利害並非均屬一致，就所有權狀交付一事，原告二人與訴
    外人蔡啟煌之利益顯然相反，則被告所取得之土地所有權狀
    究應何時交付，應依委任內容而定，但本件委任之詳細內容
    並無書面可參，原告二人與被告復無其他口頭約定，則原告
    二人與訴外人蔡啟煌既為本件土地、建物買賣及土地所有權
    移轉登記之事委任被告，應依原告二人與訴外人蔡啟煌間之
    買賣契約，判斷原告二人取得系爭土地所有權狀時點，然參
    酌原告二人與訴外人蔡啟煌間所訂系爭買賣契約書，並未就
    原告二人取得系爭土地所有權狀時點加以約定，而被告雖主
    張依該契約書第13條：「雙方交付代書人有關證件雙方不得
    藉故單獨取回。」之約定，原告二人不得請求其交付系爭土
    地所有權狀云云，惟細繹該條約定，應指原告二人或訴外人
    蔡啟煌為履行上開買賣契約辦理所有權移轉登記而交付予被
    告之證件，原告二人或訴外人蔡啟煌不得藉故取回，致上開
    買賣契約難以履行，尚非指被告辦理委任事務完畢後，所取
    得之物，上開買賣契約當事人不得請求被告交付被告處理委
    任事務後取得之物，被告上開辯解，委不足採。
３、本件原告二人與被告間之委任契約，及原告二人與訴外人蔡
    啟煌間所訂系爭買賣契約書，既均未就原告二人取得系爭土
    地所有權狀時點有所約定，則仍應依原告二人與訴外人蔡啟
    煌間買賣關係之相關法律規定及原告二人與被告間委任關係
    之相關法律規定為斷。原告二人與訴外人蔡啟煌間既訂有買
    賣契約，則原告二人自可依民法第348 條規定，請求訴外人
    蔡啟煌交付買受之土地及房屋予原告二人，並使原告二人取
    得該物所有權，包括取得已辦畢所有權移轉登記之系爭土地
    所有權狀予原告二人，而雙方之買賣契約未就原告二人請求
    訴外人蔡啟煌使其取得所有權之時點為特別約定，原告二人
    自雙方買賣契約訂立時起，即可請求訴外人蔡啟煌辦理所有
    權移轉登記及取得已辦畢所有權移轉登記之系爭土地所有權
    狀甚明；再依民法第541 條規定，被告即受任人因處理委任
    事務所取得之物品，應交付於委任人，是被告因之應將系爭
    土地所有權狀交付原告二人，要無疑義。至於原告二人與訴
    外人蔡啟煌間就買賣標的物是否遭人占用，訴外人蔡啟煌應
    否負物之瑕疵擔保責任雖有爭執，然此係原告二人與訴外人
    蔡啟煌間瑕疵擔保責任之爭議，訴外人蔡啟煌既不得以之主
    張不負交付、移轉登記或使原告二人取得所有權之義務，被
    告自不得據以主張為維訴外人蔡啟煌之權益，拒絕交付系爭
    土地所有權狀予原告二人。再者，原告二人雖因與訴外人蔡
    啟煌間存在上開爭議，已支付10,500,000元價金，但保留尾
    款494,060 元未付，此係因原告二人主張訴外人蔡啟煌應負
    物之瑕疵擔保之故，縱訴外人蔡啟煌主張同時履行抗辯權，
    但因契約互負債務者，如自己無先為給付之義務，於他方當
    事人未為對待給付前，固得拒絕自己之給付，惟他方當事人
    已為部分之給付，依其情形，如一方拒絕自己之給付有違背
    誠實及信用方法者，亦不得拒絕自己之給付，民法第264 條
    規定甚明，本件原告二人與訴外人蔡啟煌間買賣之價款為10
    ,994,060 元 ，原告二人已給付10,500,000元，未付餘款49
    4,060 元，僅占全數價金之4.5%左右，未付款比例甚微，且
    原告二人未付餘款，係因其與訴外人蔡啟煌間就是否應由訴
    外人蔡啟煌負瑕疵擔保責任有所爭執，衡諸上情，原告二人
    既已給付絕大部分價金，訴外人蔡啟煌如欲主張同時履行抗
    辯權，拒絕將系爭土地所有權移轉原告二人取得或交付系爭
    土地所有權狀予原告二人，已有違背誠實信用方法之情形，
    被告自更不得再援以主張原告二人尚未給付全部價金，而拒
    絕交付系爭土地所有權狀予原告二人，是被告上開所辯，亦
    難憑採。
(三)、從而，被告主張依原告二人與訴外人蔡啟煌間之系爭買賣契
    約書第13條，或原告二人與訴外人蔡啟煌間存有瑕疵擔保責
    任之爭議，且原告二人尚未將價金給付完畢等情，拒絕交付
    系爭土地所有權狀予原告二人，均非可採。
四、綜上所述，原告二人依民法第541 條規定，請求被告交付系
    爭土地所有權狀，核屬正當，應予准許。
五、因本案事證已臻明確，兩造其餘主張陳述及所提之證據，均
    毋庸再予審酌，附此敘明。
六、訴訟費用負擔之依據：民事訴訟法第78條。
中    華    民    國    98    年    6     月    18    日
                  民事第二庭    法  官  李秋瑩
以上正本係照原本作成。
如對本判決上訴，須於判決送達後20日內向本院提出上訴狀，並
附繕本。
中    華    民    國    98    年    6     月    3     日
                                書記官  蘇紋泙
附表：
┌───┬─────────────┬──┬──┬───┐
│編  號│地        號              │地目│應有│所有權│
│      │                          │    │部分│人    │
├───┼─────────────┼──┼──┼───┤
│  一  │雲林縣北港鎮○街段636 之30│ 田 │1/2 │乙○○│
├───┼─────────────┼──┼──┼───┤
│  二  │雲林縣北港鎮○街段636 之30│ 田 │1/2 │甲○○│
└───┴─────────────┴──┴──┴───┘


司法院資訊處製作；財團法人民間司法改革基金會備份。
